【裁判字號】    92,台上,2822
【裁判日期】    921231
【裁判案由】    租佃爭議等
【裁判全文】
最高法院民事判決                              九十二年度台上字第二八二二號
    上  訴  人  己 ○ ○
                庚 ○ ○
                甲○○○
                乙○○○
                戊 ○ ○
                丁 ○ ○
                丙 ○ ○
    共      同
    訴訟代理人  錢 師 風律師
    被 上訴 人  辛 ○ ○
右當事人間租佃爭議等事件，上訴人對於中華民國九十一年八月二十日台灣高等法院
高雄分院第二審更審判決（九十年度重上更(二)字第四號），提起上訴，本院判決如左
：
    主  文
原判決關於駁回上訴人之訴及上訴，暨命上訴人連帶給付被上訴人新台幣七千七百二
十三元本息，及自八十六年九月一日起至八十九年九月二十七日止，按月連帶給付新
台幣四萬五千五百二十八元本息，與各該訴訟費用部分廢棄，發回台灣高等法院高雄
分院。
    理  由
本件上訴人主張：坐落如原判決附表（下稱附表）一所示之十一筆土地（下稱系爭土
地，但編號十一之土地坐落應為高雄市○○段三九四地號，原判決誤載為同市○○段
○○段三九四地號）為被上訴人所有，租予伊等之被繼承人陳上君（於第一審程序中
之民國八十五年七月十三日死亡，而由上訴人承受訴訟）耕作，惟系爭土地嗣改編為
非耕地使用，被上訴人乃依耕地三七五減租條例第十七條第一項第五款之規定終止租
約，並要求收回土地，依同條第二項第二、三款之規定，伊等自得請求被上訴人補償
尚未收獲農作物之價額新台幣（下同）一百四十萬三千五百四十五元及土地公告現值
減除土地增值稅後餘額三分之一補償金一千一百九十五萬零四百七十二元，合計為一
千三百三十五萬四千零十七元等情，爰求為命被上訴人如數給付並加付自八十四年五
月三十日起算法定遲延利息之判決（上訴人超過上開本息之請求，經第一審判決渠等
敗訴後，未據上訴人提起第二審上訴）。
被上訴人則以：伊於七十九年六月十日終止與上訴人之被繼承人陳上君間之租約時，
正值七十九年上期稻谷收成，故無所謂尚未收獲農作物之價額補償問題。縱伊應補償
上訴人尚未收獲農作物之價額，亦為十六萬五千七百二十六元，加上依耕地三七五減
租條例第十七條第二項第三款規定應補償之三分之一土地價款三百九十八萬三千二百
五十元，上訴人僅得請求伊給付四百十四萬八千九百七十六元。惟系爭土地於租約終
止後，陳上君及上訴人仍繼續無權占用該等土地，受有相當於租金之利益，致伊受有
相當於租金之損害，依侵權行為或不當得利之法律關係，自得請求上訴人連帶給付自
七十九年六月十日起至渠等返還系爭土地之日（即八十九年九月二十七日）止相當於
租金之利益或損害，且陳上君向伊承租之坐落高雄市○○段○○段一一｜二地號及同
市○○段○○段七三九｜二、七四一｜一地號等三筆土地，於七十九年六月十日終止
租約時，僅須給付陳上君該等土地補償金二十七萬五千一百十二元，但陳上君卻於八
十二年九月二十五日向高雄市政府領取上開三筆土地被徵收之補償金一百二十七萬三
千四百零九元，計溢領九十九萬八千二百九十七元（嗣於原審更正為九十九萬八千二
百九十五元），亦應如數返還伊，並加付自溢領日起算之法定遲延利息，連同前揭無
權占用系爭土地所生之不當得利或損害賠償債權及利息，爰與上訴人之請求為抵銷等
語，資為抗辯。並提起反訴，請求上訴人連帶給付七千七百二十三元及自八十六年九
月一日起算之法定遲延利息，並自八十六年九月一日起至八十九年九月二十七日止，
按月連帶給付四萬五千五百二十八元及各至清償日止之法定遲延利息（被上訴人超過
上開本息之反訴請求，經第一審及原審各就其中一部分為被上訴人敗訴判決後，未據
其提起第二審或第三審上訴）。
原審就本訴部分，將第一審所為上訴人勝訴部分之判決廢棄，改判駁回其該部分之訴
，並維持第一審所為上訴人敗訴部分之判決，駁回其此部分之上訴；反訴部分，則將
第一審所為被上訴人敗訴判決部分廢棄，改判命上訴人連帶給付被上訴人七千七百二
十三元及其利息，與自八十六年九月一日起至八十九年九月二十七日止，按月連帶給
付四萬五千五百二十八元及其利息，係以：上訴人主張系爭土地原屬被上訴人所有之
耕地，出租予上訴人之被繼承人陳上君耕作，嗣該等土地改編為道路、住宅、機關用
地，被上訴人乃（依耕地三七五減租條例第十七條第一項第五款規定）終止租約，惟
其並未依同條第二項第二款、第三款規定補償等情，有調解筆錄、戶籍謄本及耕地租
約等件可證，並為被上訴人所不爭，自堪信為真實。惟兩造對於租約何時終止，則各
執一詞，經查依據上訴人己○○於八十二年十月十二日調處時代理陳上君所為之陳述
，及己○○以陳上君之訴訟代理人身分在被上訴人訴請交還系爭土地事件（台灣高雄
地方法院「下稱高雄地院」八十二年度重訴字第二六五號）第一審程序中之自認，暨
該事件之歷審判決，被上訴人抗辯租約於七十九年六月十日終止，應堪採取。至上訴
人嗣後翻異其詞，主張被上訴人上開終止不具效力，則無事證以資證明，為不足採，
且被上訴人聲請調解所載之事由及於調解時所為之陳述，亦不影響之前已生合法終止
之效力，另行政院四十三（內）字第七八Ｏ五號及台四十四年（內）第ＯＯ八七號函
，係為便利行政機關作業之函示，並不可作為兩造租約終止時期之認定依據。次查第
一審於八十四年十月二十四日會同台灣省農業試驗所鳳山熱帶園藝試驗分所勘驗現場
，由該所人員依芒果樹生長年份判定大株為七至十年生、中株為四至六年生、小株為
二至三年生，且兩造對於勘驗時之系爭土地上芒果樹數目，計有大株一百五十六株、
中株三百五十五株、小株三百四十五株，嗣亦不爭執，故扣除租約終止至勘驗之期間
五年四月又十四日，系爭土地於租約終止時，尚未收穫之農作物即芒果樹應有小株一
百五十六株及特小株三百五十五株，證人高長義所證陳上君於七十四年即種植一千株
芒果樹等語，不足採信。而依兩造所不爭之高雄市八十二、八十三年辦理徵收土地農
林作物及魚類補償遷移費查估基準表所示之芒果樹單價，即小株七百二十一元、特小
株一百五十元計算，系爭土地於租約終止時之尚未收獲農作物價額為十六萬五千七百
二十六元。又系爭土地於租約終止時之公告現值均為五千五百元，扣除如附表一所示
之土地增值稅後餘額三分之一，為三百九十八萬三千二百五十元（計算式如附表一）
，加上前揭尚未收獲農作物價額十六萬五千七百二十六元，上訴人得請求被上訴人補
償四百十四萬八千九百七十六元，再加計八十四年五月三十日起至八十六年八月三十
一日止之利息，共為四百六十一萬六千八百五十一元。然與系爭土地係屬同一租約之
坐落高雄市○○段○○段一一｜二地號及同市○○段○○段七三九｜二、七四一｜一
地號等三筆土地，於該租約終止時，公告現值均為五千五百元，扣除如附表二所示之
土地增值稅後餘額三分之一，即陳上君應得之土地補償金僅為二十七萬五千一百十四
元（計算式如附表二），而其卻於八十二年九月二十五日領取高雄市政府代為扣交之
一百二十七萬三千四百零九元，有高雄市政府地政處八十五年八月二十九日高市地政
四字第一三四一Ｏ號函及印領清冊可稽，且經原審調取高雄地院八十七年度訴字第一
一六九號（返還不當得利事件）卷，核閱屬實，並為上訴人所不爭，是陳上君共溢領
土地補償金九十九萬八千二百九十五元，依民法第一千一百五十三條第一項之規定，
上訴人應連帶返還被上訴人一百十九萬四千四百八十七元（包括自溢領翌日「八十二
年九月二十六日」起至八十六年八月三十一日止之利息在內）。而陳上君所領取之補
償金一百二十七萬三千四百零九元，雖經高雄市政府地政處訴請上訴人返還獲勝訴判
決確定在案（高雄地院八十七年度訴字第一一六九號、原審八十九年度上字第三四Ｏ
號及最高法院九十年度台上字第二二九二號），但與被上訴人就前述溢領之補償金本
息係屬不真正連帶債權，上訴人如向其中一方給付，即免除對他方之給付義務。至上
訴人謂陳上君領取土地補償金一百二十七萬三千四百零九元，乃政府依公權力行使行
政處分，並無不當得利之可言，則因高雄市政府代為扣交該補償金，係屬錯誤，並不
足取。且上訴人所提存者，係免為假執行之擔保金，亦不影響被上訴人請求上訴人返
還陳上君所溢領補償金本息之權利。又陳上君及上訴人於七十九年六月十日租約終止
後，明知無占有之正當權源，而仍繼續占用系爭土地，係故意不法侵害被上訴人之所
有權，其主張受有相當於租金之損害，即堪採取。而耕地出租人依耕地三七五減租條
例第十七條第一項第五款終止租約，（承租人應交還土地）與出租人依同條第二項應
予承租人之補償並非立於對待給付之關係，自無同時履行之問題。且被上訴人於訴請
返還土地事件捨棄請求陳上君無權占用系爭土地之損害賠償，於本件亦非不得再為請
求。至（陳上君及）上訴人占用系爭土地，無論渠等如何使用該等土地，被上訴人均
因渠等拒不返還無權占有系爭土地，受有相當於租金之損害，並不得以上訴人交還土
地後之被上訴人使用情形，認定其在上訴人無權占有系爭土地時所受之損害。系爭土
地既已依法編定為非耕地使用，被上訴人因該等土地遭無權占用所受相當於租金之損
害，即不能再按耕地三七五減租條例所定之租金標準計算，而應依土地法第一百零五
條準用同法第九十七條之規定計算，爰審酌系爭土地位於高雄市第二十九期重劃區內
，約略處於子華路、孟子路及孟子路上私有二米巷道附近，距新莊國小不遠，於七十
九年六月十日前即已依法編定為機關、住宅及道路等用地，但陳上君及上訴人占用時
整體開發及道路之開闢尚未完全，其上種有芒果樹、蔬菜，或有雜樹、雜草等情狀，
自以按土地申報總價額百分之二計算被上訴人所受相當於租金之損害為適當。系爭土
地自七十九年至八十九年之申報地價，如附表三至八所示（高雄市○○段三九四地號
土地八十年至八十二年之申報地價每平方公尺應為三千七百六十元，附表四誤載為三
千四百二十四元；同市○○段○○段七六八、七八一、七七一、七七二及七三九｜一
地號等五筆土地之七十九年申報地價每平方公尺應為三千四百二十四元，原判決理由
欄誤載為三千四百十四元；同市○○段○○段三一、二九、一三、三七及一一｜一地
號等五筆土地之七十九年申報地價每平方公尺應為二千七百二十元，原判決理由欄誤
載為二千七百二十四元），有公告地價及申報地價表可稽，依該等土地申報總價額百
分之二計算被上訴人自租約終止翌日（即七十九年六月十一日）起至八十九年九月二
十七日被上訴人函請上訴人交還系爭土地（上訴人因而表示拋棄占有，同意由被上訴
人占有）止所受相當於租金之損害，自七十九年六月十一日起至第一審言詞辯論終結
日（即八十五年十二月十九日）止，共計二百九十七萬六千四百二十六元（即附表三
至六之總額），加上自八十五年十二月二十日起至八十六年八月三十一日止之利息，
為三百零八萬零四百三十四元；自八十五年十二月二十日起至八十六年六月三十日止
，合計二十五萬二千七百十二元（計算式如附表七，原判決理由欄誤載為二十五萬一
千九百零四元），加上至八十六年八月三十一日止之利息，為二十五萬八千零十八元
；自八十六年七月一日起至八十六年八月三十一日止，共九萬一千零五十六元（計算
式如附表八），含利息為九萬一千六百三十五元；自八十六年九月一日起至八十九年
九月二十七日止，按每月四萬五千五百二十八元計算（計算式如附表八），並應由上
訴人連帶賠償被上訴人此損害。準此，被上訴人主張以其對上訴人之上開不當得利及
損害賠償債權，與上訴人得請求被上訴人之補償債權為抵銷，截至八十六年八月三十
一日止，上訴人尚須連帶給付被上訴人七千七百二十三元，被上訴人則無須再給付上
訴人。從而，上訴人請求被上訴人給付租約終止後尚未收獲農作物之價額及當期土地
公告現值減除土地增值稅餘額三分之一，共一千三百三十五萬四千零十七元及自八十
四年五月三十日起算之法定遲延利息，於法無據，不應准許；被上訴人就與本訴攻擊
防禦方法相牽連之無權占有損害賠償，請求上訴人連帶給付七千七百二十三元及自八
十六年九月一日起算之法定遲延利息，並自同日起至八十九年九月二十七日止，按月
連帶給付四萬五千五百二十八元及各至清償日止之法定遲延利息，則屬有據，應予准
許等詞，為其判斷之基礎。
惟查原審認定被上訴人得請求上訴人連帶賠償相當於租金之損害金額部分，其中附表
三（即自七十九年六月十一日起至八十年六月三十日止相當於租金之損害金）有關每
月相當於租金之損害金，依該欄所載每筆土地之金額，合計應為二萬五千二百七十元
，乃原審以每月二萬六千五百七十元，計算自七十九年六月十一日起至同年月三十日
止相當於租金之損害金，即有違誤。又附表四（即自八十年七月一日起至八十三年六
月三十日止相當於租金之損害金）有關編號３所示之土地申報總價額，依該土地面積
二六平方公尺及申報地價每平方公尺三千七百六十元計算，應為九萬七千七百六十元
，乃原審竟以申報總價額三百八十五萬四千元，作為計算上開土地每年相當於租金之
損害金依據，亦有違誤。而原審採取被上訴人所為之抵銷抗辯，其抵銷金額既包括前
揭可議之相當於租金之損害金額在內，則該損害金究應為若干即與本訴部分有關，且
因被上訴人對其得請求之相當於租金之損害金，主張先與本訴請求為抵銷，如有餘額
，再反訴請求上訴人連帶給付，亦與反訴部分，頗為關切。準此，無論本訴抑或反訴
（確定部分除外），均難維持。上訴論旨，指摘原判決於其不利部分為不當，求予廢
棄，非無理由。
據上論結，本件上訴為有理由。依民事訴訟法第四百七十七條第一項、第四百七十八
條第二項，判決如主文。
中      華      民      國    九十二    年     十二     月    三十一    日
                              最高法院民事第一庭
                                  審判長法官  李  錦  豐
                                        法官  楊  鼎  章
                                        法官  吳  麗  女
                                        法官  謝  正  勝
                                        法官  陳  國  禎
      右正本證明與原本無異
                                               書  記  官
中      華      民      國    九十三    年      一      月    二十七    日
                                                                        Ｋ


司法院資訊處製作；財團法人民間司法改革基金會備份。
